臺灣高等法院刑事判決　　　 　　　　 94年度上易字第209 號
上　訴　人　臺灣士林地方法院檢察署檢察官
被　　　告　甲○○
　　　　　　　　　　　25號2 樓
　　　　　　丙○○
共　　　同
選任辯護人　簡啟煜律師
上列上訴人因被告毀損案件，不服臺灣士林地方法院93年度易字
第178 號中華民國93年11月30日第一審判決（起訴案號：臺灣士
林地方法院檢察署92年度偵字第10974 號），提起上訴，本院判
決如下：
    主  文
上訴駁回。
    理  由
一、本案經本院審理結果，認第一審判決以不能證明被告甲○○
    、丙○○有檢察官所訴之犯罪事實，而為被告二人無罪之諭
    知，經核並無不當，應予維持，並引用第一審判決書所記載
    之證據及理由（如附件）。
二、上訴應予駁回之理由：
  (一)、檢察官上訴意旨略以：
  (1)依被告甲○○於原審九十三年十一月十一日審理時所為陳述
    ，顯見被告甲○○在向璩榮昱購買進亞公司十七萬股股票之
    前，已知悉璩榮昱（原審通緝中）之薪資遭債權人假扣押。
    而依被告丙○○於九十二年十二月二十三日偵查檢察官訊問
    時所稱：「（檢察官問：是否知道他被假扣押？）他有說，
    但只是說他薪水被扣，但賣股票是因小孩要出國讀書。」等
    語（偵查卷第八十頁），顯見被告丙○○在明知璩榮昱薪資
    遭債權人假扣押，仍向璩榮日昱購買進亞公司十六萬股之股
    票。雖被告辯護人稱其當事人可能不知道假扣押乙詞之意義
    方會如此回答云云。惟被告丙○○具大學學歷，並非一般未
    受教育之人，又因損害債權案件涉訟，歷經警局製作筆錄，
    檢察官傳訊時回答必謹慎，衡情應無不知「假扣押」乙詞之
    理，則原判決認為「實際上對於告訴人丁○○對被告璩榮昱
    之財產為假扣押乙節並不知情等語，尚非無據」云云，顯然
    與上揭卷內資料不符。且刑法第三百五十六條之損害債權罪
    ，並不以明知「債權人」確為何人為必要，只要有損害債權
    之意圖，即為已足。故本件不論被告二人內心認知之債權人
    為進亞公司抑或告訴人丁○○，均有損害債權人之意圖甚明
    ，是原判決上揭認定顯然於法不合。
  (2)依卷附告訴人所提出九十一年十二月六日之「進亞生物科技
    股份有限公司董事會議紀錄」顯示被告二人都有委請代理人
    前去（甲○○之代理人為其配偶林碧玉，丙○○之代理人為
    戚敬農），顯見被告二人相當注意公司經營，被告二人既派
    代理人參與開會，回來後向渠等回報亦是當然，會議決議當
    天決議解任董事長，推派新任董事長，此等重大事情，代理
    人沒有理由不告知被告二人，故會議中討論璩榮昱因與債權
    人有民事糾葛致遭解任乙節，被告二人應係知悉。
  (3)本件被告二人自承知悉被告璩榮昱之薪資遭債權人假扣押已
    如前述，則被告二人仍因被告璩榮昱以每股七元之低價出售
    股票進而購買，顯係對渠等購買行為係觸犯刑法第三百五十
    六條之損害債權罪無違法意識。惟「不得因不知法律而免除
    刑事責任」，刑法第十六條前段定有明文。被告二人之行為
    僅得按其情節，得減輕其刑，故原判決依被告二人分別陸續
    於九十二年六、七月起給付被告璩榮昱前開購買股份之價款
    ，至九十二年十月份因進亞公司解散方停止付款，而推論被
    告二人並無損害告訴人債權之意圖，顯與卷內被告二人自白
    不符，亦有違經驗法則云云。
  (二)、惟查：
  (1)查被告甲○○於原審九十三年十一月十一日審理中有關璩榮
    昱遭假扣押乙事，其供述全文如下：「（受命法官問：林碧
    玉有無告知你常蘭陽薪資被扣押的事？）有」「（問：何時
    告訴你？）就是在這次買股票之前」「（問：林碧玉有無告
    訴你璩榮昱薪資被扣押？）林碧玉有說他們二人同時被扣，
    但我當時認為扣押不合理」「（問：為何你認為不合理？）
    民事都沒有解決掉就上刑事庭不合理」等情，依被告甲○○
    前開所述，顯見其並不瞭解法官所訊問者，係有關民事假扣
    押執行之事，否則焉有回答「民事都沒有解決掉就上刑事庭
    不合理」之語？是被告甲○○是否確知璩榮昱係遭假扣押裁
    定、執行，暨是否知悉該裁定及執行所生之效力，均有合理
    之懷疑。況其上開所述亦與其配偶林碧玉於警詢中否認知悉
    璩榮昱之財產遭丁○○假扣押之情（詳偵查卷第三十八頁）
    ，亦有齟齬。則被告甲○○是否確實明知璩榮昱之財產係遭
    法院假扣押執行乙節，不無疑問。至被告丙○○於九十二年
    十二月二十三日偵查檢察官訊問時，雖檢察官係訊以是否知
    道他被假扣押，但觀諸被告丙○○之回答，係稱：「他有說
    ，但只是說他薪水被扣，賣股票是因為小孩要出國讀書」等
    語（見偵查卷第八十頁），顯見被告丙○○就檢察官所訊問
    之問題並非全然理解，而其所承認之事項亦僅於璩榮昱所告
    稱薪資被扣之事，故其究否知悉有假扣押乙節，洵非無疑。
    再「假扣押」係法律專有名詞，有其一定之定義，若非研讀
    法律或因案件需要有涉獵者，即使具高學歷者，亦非必瞭解
    此法律程序，從而上訴人認以被告丙○○所具大學學歷，即
    應知「假扣押」乙詞，尚嫌率斷，洵非足取。
  (2)次查依偵查卷第九十三頁進亞公司九十一年十二月六日會議
    通知有關開會事由欄之記載係：「因股東對其所持股權及資
    金有疑問，故召開本會敦請公司資金及股權作業人員張志剛
    董事兼總經理及彭信衡財務經理說明，以茲對所質疑之股權
    及資金得以當面協調及正式釐清。」，而該次會議所達成之
    具體結論僅為解任璩榮昱之董事長職務，另行選任蔡若廷為
    董事長（見偵查卷第九十八頁）等，俱無一語有提及共同被
    告璩榮昱與告訴人丁○○之債務糾紛，再參以該次董事會之
    召集時間為九十一年十二月六日，然告訴人丁○○係於翌年
    （即九十二年）三月六日始向臺灣士林地方法院聲請假扣押
    ，而對於共同被告璩榮昱所有之進亞公司股份，則係遲至九
    十二年六月九日才聲請追加假執行，是殊難據該次九十一年
    十二月六日之董事會會議，推論被告甲○○、丙○○得知共
    同被告璩榮昱之財產或受讓自共同被告璩榮昱之進亞公司股
    份，將遭告訴人丁○○聲請假扣押。則上開九十一年十二月
    六日進亞公司董事會會議紀錄，不足為不利於被告甲○○、
    丙○○之認定等，亦經原審認定無訛，且查無不當。上訴意
    旨仍執前開會議記錄認被告二人應知告訴人與共同被告璩榮
    昱間有民事糾葛云云，已非可取。況縱被告二人由九十一年
    十二月六日會議中得知告訴人與共同被告璩榮昱間有民事糾
    紛，然告訴人循何程序主張其債權，當非被告二人所能知曉
    ，是亦無從依此證明被告二人就告訴人於翌年即九十二年三
    月六日聲請假扣押乙事亦有預知之可能。
  (3)又按刑法第三百五十六條之毀損債權罪，須行為人有損害債
    權之意圖，始克當之。查被告二人承購被告璩榮昱之股份，
    並無違於交易常情，且被告甲○○於九十二年七月一日起至
    同年十月一日止，陸續於九十二年七月一日（二次）、七月
    三十一日、八月五日、八月二十九日、九月一日、九月三十
    日、十月一日按次匯款十萬元至被告璩榮昱臺灣土地銀行南
    港分行00000000000號帳戶內，共計八十萬元；
    被告丙○○則自九十二年六月三十日起至同年十月三日止，
    陸續於九十二年六月三十日、八月一日、八月二十九日、十
    月三日按次匯款二十萬元至被告璩榮昱上開帳戶等事實，有
    臺灣銀行自動櫃員機交易明細表三紙、臺灣銀行網路銀行轉
    帳電腦畫面五紙、華南商業銀行匯款回條聯二紙、玉山商業
    銀行匯款回條一紙、華僑銀行匯款委託書證明聯一紙及臺灣
    土地銀行南港分行九十三年三月三十一日港存字第０九三０
    ０００一六０號函檢送之璩榮昱上開帳戶客戶歷史交易明細
    查詢一份附卷可憑（見原審卷第四十至四十二頁、第七十四
    至八十五頁）。足證被告二人並無損害告訴人丁○○債權之
    意圖，否則焉有未隱匿金錢之流向，而將價款匯入至共同被
    告璩榮昱名義之帳戶之理！而被告二人既無損害債權之意圖
    ，自與刑法第三百五十六條之構成要件有間，並非僅係欠缺
    違法性之認識，上訴意旨謂被告二人係屬無違法意識而僅得
    刑法第十六條減輕其刑云云，洵有誤會，非足採認。
  (4)綜上所述，本件檢察官前揭上訴理由均無可取，其上訴為無
    理由，應予駁回。
三、據上論結，應依刑事訴訟法第三百七十三條、第三百六十八
    條，判決如主文。
本案經檢察官呂光華到庭執行職務。
中　　華　　民　　國　　94　　年　　5 　　月　　24　　日
　　　　　　　　　刑事第二十庭審判長法　官  陳貽男
　　　　　　　　　　　　　　　　　  法　官  高明哲
　　　　　　　　　　　　　　　　　  法　官  許仕楓
以上正本證明與原本無異。
不得上訴。
                                    書記官  劉貞達
中　　華　　民　　國　　94　　年　　5　 　月　　27　　日
附件：
臺灣士林地方法院刑事判決　　　　九十三年度易字第一七八號
    公　訴　人　臺灣士林地方法院檢察署檢察官
    被　　　告　甲○○
    被　　　告　丙○○
    右二人共同  簡啟煜律師
    選任辯護人
右列被告因損害債權案件，經檢察官提起公訴（九十二年度偵字
第一０九七四號），本院判決如左：
    主   文
甲○○、丙○○均無罪。
    理   由
一、公訴意旨略以：璩榮昱（本院通緝中）係進亞生物科技股份
    有限公司（以下稱進亞公司）負責人，於民國九十年間因涉
    嫌詐欺丁○○美金十萬元而訴訟於法院。丁○○為恐璩榮昱
    脫產，乃於九十二年三月六日向士林地方法院聲請假扣押，
    並取得假扣押執行名義，於四月七日法院發函進亞公司就璩
    榮昱應領薪資予以扣押，詎璩榮昱意圖毀損債權，夥同公司
    股東甲○○、丙○○於六月十六日將璩榮昱公司股份十七萬
    股、十六萬股（起訴書誤載為一百七十萬股、一百三十六萬
    股，經公訴檢察官當庭更正）分別轉讓與甲○○、丙○○，
    致丁○○追加查封公司股份未成，因認被告甲○○、丙○○
    共同涉犯刑法第三百五十六條之損害債權罪等語。
二、按犯罪事實應依證據認定之，無證據不得認定其犯罪事實，
    刑事訴訟法第一百五十四條第二項定有明文。又事實之認定
    ，應憑證據，如未能發現相當證據，或證據不足以證明，自
    不能以推測或擬制之方法，為裁判基礎；而告訴人之告訴，
    係以使被告受刑事訴追為目的，是其陳述是否與事實相符，
    仍應調查其他證據以資審認，即藉由補強證據之存在，以增
    強或擔保告訴人陳述之證明力。且認定犯罪事實所憑之證據
    ，雖不以直接證據為限，間接證據亦包括在內，然無論直接
    證據或間接證據，其為訴訟上之證明，須於通常一般之人均
    不致有所懷疑，而得確信其為真實之程度者，始得據為有罪
    之認定，倘其證明尚未達此一程度，而有合理之懷疑存在而
    無從使事實審法院得有罪之確信時，即應由法院為諭知被告
    無罪之判決。
三、公訴人認被告甲○○、丙○○共同涉犯刑法第三百五十六條
    毀損債權罪，無非係以本院九十二年度裁全字第七八八號裁
    定書及執行命令、告訴人丁○○九十二年六月十九日聲請追
    加執行被告璩榮昱進亞公司股份之聲請狀、進亞公司九十二
    年六月二十六日函、股東名冊、證券交易稅繳款書等為憑據
    。訊據被告甲○○、丙○○堅詞否認有何損害告訴人丁○○
    債權之犯行，辯稱：被告丙○○為輔大生物系畢業，被告甲○○則多年從事生物科技工作，對生物科技產業有一定之瞭
    解，因認進亞公司有不錯之前景，故於進亞公司成立及增資
    時均有投資，本次股票交易亦是基於投資之考量，且被告二
    人未參與公司經營，也非公司董事，縱曾委任代理人出席九
    十一年十一月十二日之董事會，但人事變動在公司營運上所
    在多有，且進亞公司已取得業界優良的生技代理產品，不因
    此有所改變，況告訴人係於隔年三、四月才聲請假扣押，不
    得以此推測被告知悉璩榮昱與他人有債務糾紛，而被告甲○○、丙○○確實對於璩榮昱之公司股票遭假扣押並不知情，
    係因璩榮昱聲稱子女要出國讀書需要現金，且交易價格便宜
    ，方才同意買入璩榮昱之股票等語。
四、按刑法第三百五十六條之損害債權罪，係為保護債權之安全
    而設，其所謂債務人將受強制執行之際，以債權人業已取得
    執行名義為其前提條件，而執行名義，則以強制執行法第四
    條第一項各款所定之情形為限，而強制執行法第四條第一項
    第二款規定，假扣押、假處分之裁判均得為執行名義，是有
    關假扣押、假處分等保全程序，亦為刑法第三百五十六條所
    指之強制執行，應無疑義。經查：本案共同被告璩榮昱因與
    告訴人丁○○有美金十萬元之債務糾紛，為告訴人丁○○向
    本院聲請假扣押，經本院於九十二年三月七日以九十二年度
    裁全字第七八八號裁定准許，嗣告訴人丁○○於九十二年六
    月九日另行追加執行璩榮昱持有之進亞公司股份，經本院於
    九十二年六月二十三日對進亞公司就璩榮昱持有之股份核發
    執行命令，惟璩榮昱已於九十二年六月十六日將其所有之進
    亞公司股份，以每股新台幣（下同）七元之價格，各轉讓予
    被告甲○○十七萬股、丙○○十六萬股，並於九十二年六月
    十八日完成過戶之情，有本院九十二年度裁全字第七八八號
    民事裁定、本院九十二年六月二十三日九十二年度執全字第
    四一三號執行命令、進亞公司九十二年六月二十六日進亞字
    第九二００三號函、財政部臺北市國稅局證券交易一般代繳
    稅款繳款書二紙（見偵卷第十頁至第十六頁、本院卷第五四
    頁）存卷可佐，是被告璩榮昱有於將受強制執行之際，處分
    其財產之行為，應可認定。
五、但按刑法第三百五十六條之毀損債權罪，係以「債務人」於
    將受強制執行之際，意圖損害債權人之債權而處分隱匿財產
    為成立要件，是其犯罪主體以將受強制執行之「債務人」為
    限，為身分犯，是以若無債務人身分之人與債務人共犯該罪
    時，必該無身分關係者與債務人相聚合，朝同一目標，共同
    意圖損害債權人之利益，始克相當。本件告訴人丁○○所持
    之假扣押執行名義為共同被告璩榮昱及案外人常蘭陽、進亞
    公司，並非被告甲○○及丙○○，是以無身分之被告甲○○
    及丙○○與有身分之共同被告璩榮昱共犯，必有共同之犯意
    ，即有共同損害告訴人丁○○債權之犯意連絡或行為分擔，
    始克相當。經查：
(一)被告甲○○及丙○○均堅決否認知悉被告璩榮昱財產遭告訴
    人丁○○假扣押之情，供稱係因被告璩榮昱以子女要出國讀
    書，需款孔急為由，出售所持有之進亞公司股份等語。至被
    告甲○○雖於本院九十三年十一月十一日審理程序中供稱：
    伊妻子林碧玉在這次買股票之前，有告訴伊璩榮昱薪資被假
    扣押之事等語（見本院卷第一四九頁）。被告丙○○則於九
    十二年十二月二十三日檢察官訊問時供稱：「（問：是否知
    道他被假扣押？）他有說。」等語（見偵卷第八０頁），但
    查：證人林碧玉於警詢中即否認知悉璩榮昱之財產遭丁○○
    假扣押之情（見偵卷第三八頁）。被告甲○○所供稱自證人
    林碧玉得知被告璩榮昱薪資遭假扣押等語，除與證人林碧玉
    於警詢中所為證述不符外，亦無其他積極證據可資補強，參
    以證人即告訴代理人乙○尚陳稱：「（檢察官問：就被告甲○○部分有無證據可以證明，他知道璩榮昱財產遭到假扣押
    ？）我不認識他，他也沒有出庭過，我不清楚。」等語（見
    本院卷第一三０頁），即不得以被告甲○○上開所為不利於
    己之陳述，作為認定被告甲○○有損害告訴人丁○○債權意
    圖之唯一證據。又經本院勘驗被告丙○○九十二年十二月二
    十三日檢察官訊問過程之錄音帶結果，被告丙○○回答之內
    容全句為「他有說，但沒有說為什麼，只是說他薪水被扣，
    但賣股票是因小孩要出國讀書。」有勘驗筆錄一紙附卷可參
    （見本院卷第三三頁），被告丙○○於本院審理中則供稱被
    告璩榮昱告知伊薪資遭扣是因公司內部鬥爭之故，並陳稱伊
    偵查時是第一次到庭接受訊問，對於「假扣押」一詞也沒有
    概念等語。而被告璩榮昱確實於九十一年十二月六日遭解任
    董事長職務，有卷附進亞公司董事會紀錄一紙可參，是以被
    告丙○○辯稱誤以為被告璩榮昱係因與進亞公司有糾紛而遭
    扣薪，實際上對於告訴人丁○○對被告璩榮昱之財產為假扣
    押乙節並不知情等語，尚非無據。
(二)被告甲○○及丙○○固各自委任代理人戚敬農、林碧玉列席
    參加進亞公司九十一年十二月六日董事會，有該次董事會會
    議紀錄一紙及委任書二紙存卷可據（見偵卷第九七頁以下）
    。但查：進亞公司於上揭會議召集之時，僅登記璩榮昱、蔡
    若廷、張志剛、李玉恒等四人為董事，被告甲○○及丙○○
    並不與焉，有進亞公司變更登記表一紙在卷可憑（見偵卷第
    一一一至第一一二頁），又被告甲○○及丙○○係以股東身
    分列席該次董事會，此觀卷附九十一年十二月五日董事會通
    知及九十一年十二月六日董事會出席簽到冊，將被告甲○○
    及丙○○列為相關與會者之股東，而非董事；被告甲○○及
    丙○○之代理人僅係在列席人員欄內，而非在董事欄位內簽
    名即明（分見偵卷第九三頁至第九五頁），足認被告甲○○
    及丙○○辯稱伊等均非公司董事，且未實際參與進亞公司經
    營等語，應非虛妄。再依該次會議通知有關開會事由欄之記
    載係：「因股東對其所持股權及資金有疑問，故召開本會敦
    請公司資金及股權作業人員張志剛董事兼總經理及彭信衡財
    務經理說明，以茲對所質疑之股權及資金得以當面協調及正
    式釐清。」（見偵卷第九三頁），該次會議所達成之具體結
    論僅為解任璩榮昱之董事長職務，另行選任蔡若廷為董事長
    （見偵卷第九八頁），均無一語提及共同被告璩榮昱與告訴
    人丁○○之債務糾紛，參以該次董事會之召集時間為九十一
    年十二月六日，然告訴人丁○○係於翌年（即九十二年）三
    月六日始向本院聲請假扣押，而對於共同被告璩榮昱所有之
    進亞公司股份，則係遲至九十二年六月九日才聲請追加假執
    行，殊難據該次九十一年十二月六日之董事會會議，推論被
    告甲○○、丙○○得逆知共同被告璩榮昱之財產或受讓自共
    同被告璩榮昱之進亞公司股份，將遭告訴人丁○○聲請假扣
    押。則上開九十一年十二月六日進亞公司董事會會議紀錄，
    亦不足為不利於被告甲○○、丙○○之認定。
(三)被告甲○○、丙○○於受讓被告璩榮昱之股份前，均已為進
    亞公司之股東，各自持有十二萬股及八萬六千股，有進亞公
    司股東名冊一份在卷可據（見本院卷第二七頁至第二八頁）
    ，足認被告甲○○、丙○○對於進亞公司，已為相當之投資
    ，且被告璩榮昱又係以低於股票面額之價格出售，被告甲○○、丙○○因而願意承購被告璩榮昱之股份，實與交易常情
    無違。再審酌被告甲○○、丙○○為清償上開購買股份之價
    款，被告甲○○於九十二年七月一日起至同年十月一日止，
    陸續於九十二年七月一日（二次）、七月三十一日、八月五
    日、八月二十九日、九月一日、九月三十日、十月一日按次
    匯款十萬元至被告璩榮昱臺灣土地銀行南港分行00000
    000000號帳戶內，共計八十萬元；被告丙○○則自九
    十二年六月三十日起至同年十月三日止，陸續於九十二年六
    月三十日、八月一日、八月二十九日、十月三日按次匯款二
    十萬元至被告璩榮昱上開帳戶，有臺灣銀行自動櫃員機交易
    明細表三紙、臺灣銀行網路銀行轉帳電腦畫面五紙、華南商
    業銀行匯款回條聯二紙、玉山商業銀行匯款回條一紙、華僑
    銀行匯款委託書證明聯一紙及臺灣土地銀行南港分行九十三
    年三月三十一日港存字第０九三００００一六０號函檢送之
    璩榮昱上開帳戶客戶歷史交易明細查詢一份附卷可憑（見本
    院卷第四０頁至第四二頁、第七四頁至第八五頁）。至自九
    十二年十月份以後二人未再給付剩餘款項，係因進亞公司將
    行解散之故，此經被告甲○○、丙○○供述甚詳。被告甲○○、丙○○所匯入之帳戶即為被告璩榮昱之名義，且採分期
    給付之方式，衡情被告甲○○、丙○○如為達成使被告璩榮
    昱之財產得脫免執行之目的，則上揭給付方式，既未隱匿金
    錢之流向，且清償期間延長，更易增為債權人發覺而追加執
    行之風險，但被告甲○○、丙○○仍以上開方式給付價款，
    益證被告甲○○、丙○○並無損害告訴人丁○○債權之意圖
    。
六、綜上所述，本件依調查所得證據尚不足以證明被告甲○○、
    丙○○與被告璩榮昱間有何損害告訴人丁○○債權意圖之犯
    意聯絡，此外復查無其他積極證據足資證明被告甲○○、丙○○有損害債權之犯行，是本案被告甲○○、丙○○被訴之
    損害債權之犯行即屬不能證明，揆諸首開規定，自應對被告
    甲○○、丙○○均諭知為無罪之判決。
據上論斷，應依刑事訴訟法第三百零一條第一項前段，判決如主
文。
本案經檢察官謝榮林到庭執行職務。
中　華　民　國　　九十三　　年　　十一　月　　三十　　日
　　　　　　　　　　　臺灣士林地方法院刑事第四庭
　　　　　　　　　　　　　　　審判長法　官林秀鳳
                                    法  官高雅敏
                                    法  官許碧惠
右正本證明與原本無異
如不服本判決，應於判決送達後十日內向本院提出上訴狀
　　　　　　　　　　　　　　　　　　書記官陳美英
中　華　民　國　　九十三　　年　　　十一　月　　三十　日
